【裁判字號】    92,判,880
【裁判日期】    920703
【裁判案由】    地價稅
【裁判全文】
最  高  行  政  法  院  判  決                    九十二年度判字第八八○號
    上  訴  人  高雄縣政府稅捐稽徵處
    即原審被告
    代  表  人  乙○○
    上  訴  人  子○○
    即原審原告
                辛○○
                戊○○○
                丁○○
                庚○○
     兼共同
    訴訟代理人  丙○○
      共同
    訴訟代理人  甲○○
    被 上訴 人  壬○○
    即原審原告
                癸○○
                己○○○
右當事人間因地價稅事件，上訴人對於中華民國九十一年四月十六日高雄高等行政法
院九十年度訴字第三三二號判決，關於其敗訴部分，分別提起上訴，本院判決如左：
    主  文
原判決關於上訴人高雄縣政府稅捐稽徵處敗訴部分及其訴訟費用部分廢棄，發回高雄
高等行政法院。
上訴人子○○、辛○○、戊○○○、丁○○、庚○○及丙○○之上訴駁回。
上訴審訴訟費用關於駁回上訴部分，由上訴人子○○、辛○○、戊○○○、丁○○、
庚○○及丙○○負擔。
    理  由
壹、本件上訴人即原審被告子○○、丙○○、辛○○、戊○○○、丁○○、庚○○等
    六人（下稱上訴人子○○等六人）主張：上訴人子○○等六人與他人共有坐落高
    雄縣大寮鄉○○段一五五─三三、一五五─三四、一五五─六七、一五五─七五
    地號等四筆土地（以下簡稱系爭土地）遭不法之徒盜採砂石變更為非農業使用，
    該變更為非農業使用之實際面積，原審法院曾經作二次辯論庭加六次出庭對證，
    原判決理由略以：「該院九十年七月十七日請高雄縣政府農業局會勘人員林俊義
    到庭證稱：實際會勘時並未請地政機關實地測量，至於會勘記錄所載系爭土地開
    挖面積『約一公頃或○．八公頃』，係以目測方式所得等語。」與上訴人高雄縣
    稅捐處歷年均依據高雄地方法院為偵辦盜採該地砂石刑責，會同鳳山地政事務所
    於八十七年七月廿九日複丈成果圖，提供資料，屬概略以地籍（界）線目測劃出
    面積合計一、二一八五平方公尺，核與大寮地政事務所於九十一年一月廿三日土
    地複丈成果圖，實際測量面積為三○八○平方公尺誤差甚大，實至明顯。又高雄
    大寮地政事務所此次測量面積，係依據八十八年六月十一日高雄縣政府山坡地違
    規使用查報取締處理聯繫小組（亦即廢棄物非法棄置緊急處理小組），會勘所作
    結論，限於一星期內將開挖範圍以鐵絲網圍籬（隔）「迄今均未變動（增減）」
    之實際被盜挖而重新複丈測量之面積。況高雄縣政府對申請人代表壬○○向高雄
    縣長陳情此四筆土地准予按重新勘測實際變更使用之面積改課地價稅乙案，業經
    該府以九十一年二月十九日府稽財字第○九一○○○二九六三號函復略以：「台
    端等陳情案本府稅捐處業向大寮地事務所函調複丈結果，即同意依其複丈實際變
    更面積作為課徵九十一年地價稅之依據」在案。是以，系爭土地開挖面積曾經迭
    次洽請高雄縣政府勘測，業經由高雄縣大寮地政事務所往實地測量完竣該土地複
    丈成果圖證明實際面積僅為合計三○八○平方公尺。足證原審判決依據臺灣高雄
    地方法院八十六年度訴字第二一○七號刑事判決援引之鳳山地政事務所之測量有
    誤，又被盜挖面積迄今均以鐵絲網圍繞仍維持原狀，尚無部分變更使用之情形。
    為此，祈請重新以大寮地政事務所複丈實際盜挖面積課徵地價稅，請求將訴願決
    定及原處分暨原判決（關於八十八年度地價稅部分）均撤銷等語。
貳、本件上訴人即原審被告高雄縣政府稅捐稽徵處（以下稱上訴人高雄縣稅捐處）上
    訴主張及答辯意旨略以：一、本件八十五、八十六、八十七年地價稅，係於稅捐
    之核課期間合法發單補徵，原審撤銷理由指摘上訴人高雄縣稅捐處之核課面積有
    誤，並非不須課徵上訴人子○○等六人及被上訴人壬○○等三人之地價稅，是以
    該判決將原核定之處分予以撤銷，則該原行政處分不存在，已中斷之時效視為不
    中斷，即原合法課稅處分已逾核課期間，上訴人高雄縣稅捐處不得再行核課。原
    審責由上訴人高雄縣稅捐處重為適法處分，並非純屬撤銷復查決定及原核定，卻
    致上訴人高雄縣稅捐處無法重為處分，判決主文顯然與理由矛盾。鈞院歷年來判
    決撤銷原處分重為處分，亦採撤銷復查決定，未及於原核定之見解，有鈞院七十
    八年度判字第一四○八號及七十五年度判字第二○七三號判決意旨可參。二、原
    審以臺灣高雄地方法院係於八十七年四月二十八日會同地政人員，前往履勘開挖
    之面積，其測量結果只能證明系爭土地於八十七年四月二十八日以後未作農業使
    用之事實狀態，尚無從溯及推斷該期日前系爭土地變更使用之情形云云。惟查上
    訴人子○○等於八十五年一月四日即向高雄縣政府等單位陳情，系爭土地遭盜採
    土方等情，且高雄縣政府會同昭明派出所曾於八十五年十一月二十日及八十六年
    二月二十日現場會勘，並製有會勘紀錄在卷可稽；又臺灣高等法院高雄分院八十
    七年度上訴字第一七八一號刑事判決事實欄所載：「．．．於民國八十四年十一
    間某日起，基於概括犯意，僱用與之有共同犯意聯絡之宋福源，駕駛挖土機連續
    在上開土地採取土石，致生破壞地表及地下水土流失，嗣於八十五年十一月二十
    日九時三十分許，由林清財為防他人傾倒廢棄物而僱用看顧上開土地之宋德恆，
    為高雄縣政府農業水土保持課人員會同高雄縣警察局林園分局警員當場查獲，．
    ．．於八十六年四月二十四日，又據高雄縣政府函報上開山坡地再遭人違法開挖
    採取土石等情。」顯於八十五年以前即八十四年系爭土地即已變更使用之事實，
    按「課徵田賦之農業用地，變更為非農業使用者，應自實際變更使用之次年改課
    地價稅。」為財政部七十九年六月十八日台財稅第000000000號函釋有
    案，該函釋係依據土地稅法所作之解釋命令，自有其合法性，是以，變更為非農
    業使用之農業用地，自實際變更使用之次年改課地價稅，而非變更為非農業使用
    後，面積陸續增加之年度方為實際變更使用之年度，原審不察，遽以認定系爭土
    地係於八十七年四月二十八日才變更為非作農業使用狀態，予以撤銷八十七年度
    上訴人高雄縣稅捐處核課之地價稅，原審所認定之事實歸屬於錯誤的規範之下，
    涵攝錯誤，判決顯然違背法令。三、至於大寮地政事務所九十一年一月二十三日
    複丈成果圖面積僅為三○八○平方公尺，該面積係上訴人等就系爭土地遭開挖土
    石變更地形成深坑案土石回填需要申請測量，上訴人應高雄縣政府通知繳費後，
    大寮地政事務所測量之結果，經上訴人向大寮地政事務所查詢結果據稱該虛線面
    積係依申請人實地指界以離笆範圍施測，有大寮地政事務所九十一年二月廿五日
    九十一寮地所二字第○一六八八號函影本附卷可稽。其未經有關單位會勘，並非
    上訴人子○○等六人所稱實際未作農業使用面積之重測結果甚明。上訴人子○○
    等六人及被上訴人壬○○等三人以該面積與經高雄地方法院會同縣府農業課、大
    寮鄉公所及地政人員履勘，經鳳山地政事務所測量開採面積相差甚大為由，主張
    上訴人高雄縣稅捐處據以核課其地價稅面積有誤，核無足採。再者，高雄縣政府
    農業局林俊義到庭證稱，其八十五、八十六、八十八年會勘紀錄所載之面積，係
    以目測方式，未經實地測量。其係指高雄地方法院會同復勘之會勘紀錄，並非指
    八十七年經地政施測之面積。又高雄縣政府九十一年二月十九日府稽財字第○九
    一○○○二九六三號函顯就系爭土地九十一年度應否變更課稅面積所函復，上訴
    人仍繼續處理中，核與本上訴案係就系爭土地核課八十五年至八十八年地價稅無
    涉。從而，上訴人子○○等六人及被上訴人壬○○等三人系爭土地未作農業使用
    部分之面積，上訴人高雄縣稅捐處依法課徵地價稅，並無不合。四、綜上所述，
    原審判決顯然不備理由及理由矛盾違背法令，為此請求將原判決「訴願決定及原
    處分（復查決定含原核定處分）關於八十五年度、八十六年度及八十七年度地價
    稅部分均撤銷。」部分予以廢棄等語。
參、原審斟酌全辯論意旨及調查證據結果，以：一、八十八年度地價稅部分：經查，
    臺灣高雄地方法院於八十七年四月二十八日上午十一時許，會同高雄縣政府農保
    課、大寮鄉公所及地政人員履勘系爭土地遭開挖之情形，發現系爭土地已變更地
    形，開採面積分別為一五五─三三地號○．○七二六公頃、一五五─三四地號○
    ．二八一四公頃、一五五─六七地號○．五四二一公頃、一五五─七五地號○．
    二三二八公頃，此有臺灣高雄地方法院囑託高雄縣鳳山地政事務所作成之土地複
    丈成果圖（實際複丈日期為八十七年五月二十九日）及臺灣高雄地方法院八十六
    年度訴字第二一○七號刑事判決附卷足按。是系爭土地自八十七年四月二十八日
    起，前揭部分業已變更為非農業使用，足堪信實。則被告（即本件上訴人高雄縣
    稅捐處，下同）就該部分改課地價稅，洵無不合。再者，原課徵田賦之土地，若
    經查明確未作農業使用，即應改課地價稅，至於土地變更原來使用狀態之原因是
    否具有可歸責之事由，均非所問，業據財政部八十五年十一月二十八日台財稅第
    八五一九二五八九九號函釋在案，職故，原告（即上訴人子○○等六人及被上訴
    人壬○○等三人，下同）所執系爭土地係因不可歸責之事由而變更非農業使用，
    上訴人高雄縣稅捐處不得改課地價稅云云，即無可採。綜上，被告以八十七年查
    獲之開採面積作為改課八十八年度地價稅之核稅基準，於法尚無不合，原告此部
    分之訴，為無理由。二、八十五年度、八十六年度及八十七年度之地價稅部分：
    查，被告核定原告八十五年度、八十六年度及八十七年度之地價稅部分，無非依
    臺灣高雄地方法院八十六年度訴字第二一○七號刑事判決事實欄之記載，認定系
    爭土地自八十四年十一月間即已變更地形而未作農業使用，且上開判決內容所載
    之開採面積，又與高雄縣政府所屬農業局、高雄縣大寮鄉公所八十五年十一月二
    十日、八十六年二月二十日及八十八年六月十一日會勘記錄表所記載之「採取土
    石面積約一公頃」及依高雄縣政府八十九年五月三十日八九府農保字第八九○○
    ○八六二一號函復之開挖情形相當，主張系爭土地自八十五年至八十八年之開挖
    面積皆同，只是深淺不同，違章面積甚為明確云云，為其認定依據。然按地價稅
    之課稅處分應以土地實際變更使用之面積作為核稅基準，方為適法。且依前揭刑
    事判決記載，臺灣高雄地方法院係於八十七年四月二十八日會同地政人員，前往
    履勘開挖之面積，是其測量結果只能證明系爭土地於八十七年四月二十八日以後
    未作農業使用之事實狀態，尚無從溯及推斷該期日前系爭土地變更使用之情形。
    再者，前揭判決事實欄雖亦載明系爭土地自八十四年十一月間即已發生「變更使
    用」之事實，惟八十四年、八十五年及八十六年各年度之開挖情形如何與面積多
    寡，綜觀該判決全文則未論及，尚不得依據該次鑑測結果，推論系爭土地自八十
    五年至八十八年度開挖面積均屬相同。抑且，土地之開挖，一般係以逐年向周圍
    擴大開挖面積並向下挖深為常態事實，故系爭土地自開挖之初至勘驗時，其每年
    開挖面積必有差異，不可能完全一致，被告自不能以八十七年履勘所查得之開挖
    面積推論以前各該年度之開挖面積皆屬「相當」，被告執此抗辯，殊難採信。是
    以系爭土地八十四年、八十五年及八十六年各年度之開挖面積如何，既未經地政
    機關實地施測，被告遽以上開刑事判決所載事實作為其課稅之基準，即屬可議。
    次查，臺灣高雄地方法院訴字第二一○七號刑事判決係認定系爭各筆土地之開挖
    面積，合計達一．一二八九公頃，而比對原處分卷所附前揭高雄縣政府農業局八
    十五年、八十六年、八十八年會勘記錄及高雄縣政府八十九年五月三十日八九府
    農保字第八九○○○八八六二一號函復內容，均約略記載開挖面積為一公頃，二
    者相差達○．一二八九公頃，其誤差顯著，亦難謂為「相當」。且證人林俊義（
    即高雄縣政府農業局會勘人員）於九十年七月十七日行準備程序中到庭證稱：實
    際會勘時並未請地政機關實地測量，至於會勘記錄所載系爭土地開挖面積「約一
    公頃」，係以目測方式所得等語（參見該日準備程序筆錄），則被告根據上開未
    經實地測量之開採面積為其認定之依據，容有可議之處。再者，高雄縣政府農業
    局八十九年五月三十日八九府農保字第八九○○○八八六二一號函復之說明二後
    段明載：「．．至於各年各筆土地違規使用面積資料，因係同一開挖地點，無法
    認定該項資料。」等語，同認確實無法逐筆確認各年度之開挖面積。又上訴人高
    雄縣稅捐處訴訟代理人余淑媛於原審法院九十年八月十四日準備程序中亦供述：
    八十五年、八十六年度改課地價稅之面積確有爭議，上訴人高雄縣稅捐處願以較
    少之面積，核課地價稅等語（參見前揭期日之準備程序筆錄），益見上訴人高雄
    縣稅捐處八十五年度至八十七年度所核定變更非農業使用而改課地價稅之土地面
    積，確有瑕疵，上訴人高雄縣稅捐處執此爭執，即堪採取。三、綜上所述，系爭
    土地自八十七年四月二十八日起，其變更為非農業使用面積已達一．一二八九公
    頃，被告依據土地稅法第十四條及第二十二條第一項規定及財政部七十九年六月
    十八日台財稅第000000000號、八十五年十一月二十八日台財稅第八五
    一九二五八九九號函釋，改按一般用地稅率對原告補徵八十八年期之地價稅部分
    ，核無違誤，此部分訴願決定，予以維持，亦無不合，原告起訴求為撤銷，為無
    理由，應予駁回。至於被告依上開刑事判決於八十七年四月二十八日所查得之開
    採面積，作為八十五年度、八十六年度及八十七年度之核稅基準，揆諸前揭說明
    ，尚有未合，訴願決定，未予糾正，同屬可議。原告對此部分求為撤銷原處分及
    訴願決定，為有理由，爰將訴願決定及原處分（復查決定含原核定處分）關於八
    十五年度、八十六年度及八十七年度地價稅部分均予撤銷，由被告另為適法之處
    分等語為由，判決將訴願決定及原處分（復查決定含原核定處分）關於八十五年
    度、八十六年度及八十七年度地價稅部分均撤銷。原告其餘之訴駁回。
肆、本院查：一、關於上訴人子○○等六人部分之上訴。原判決就上訴人子○○等六
    人所共有之農業用地，變更非農業用地，應自八十八年度改課徵地價稅之事實及
    上訴人子○○等六人之此部分主張如何不足採均已詳為論述，維持原處分及訴願
    決定關於此部分，而駁回上訴人子○○等六人在原審此部分之訴，是原判決此部
    分所適用之法規與該案應適用之現行法規並無違背，與解釋判例，亦無牴觸，並
    無所謂原判決此部分有違背法令之情形；又證據之取捨與當事人所希冀者不同，
    致其事實之認定亦異於該當事人之主張者，不得謂為原判決此部分有違背法令之
    情形。上訴人子○○等六人對於業經原判決詳予論述不採之事由再予爭執，核屬
    法律上見解之歧異，要難謂為原判決此部分有違背法令之情形。本件上訴人子○
    ○等六人上訴論旨，仍執前詞，指摘原判決此部分違誤，求予廢棄，難認有理由
    ，應予駁回上訴人子○○等六人之上訴。二、關於上訴人高雄縣稅捐處部分之上
    訴。原判決以前揭理由，將訴願決定及原處分（復查決定含原核定處分）關於八
    十五年度、八十六年度及八十七年度地價稅部分均予撤銷，固非無見。上訴人高
    雄縣稅捐處上訴主張本案八十五、八十六、八十七年地價稅，係於稅捐之核課期
    間合法發單補徵，原審撤銷理由係指摘上訴人高雄縣稅捐處之核課面積有誤，並
    非不須課徵上訴人子○○等六人及被上訴人壬○○等三人之地價稅，是以該判決
    將原核定之處分予以撤銷，則該原行政處分不存在，已中斷之時效視為不中斷，
    即原合法課稅處分已逾核課期間，上訴人高雄縣稅捐處不得再行核課。原審責由
    上訴人高雄縣稅捐處重為適法處分，並非純屬撤銷復查決定及原核定，卻致上訴
    人高雄縣稅捐處無法重為處分之判決，判決主文顯然與理由矛盾等語，原判決關
    於八十五年度、八十六年度及八十七年度地價稅部分，認原處分關於計算地價稅
    之實際變更成非農業使用之土地面積多寡之認定，確有瑕疵，並非就此部分認定
    上訴人子○○等六人及被上訴人壬○○等三人所共有之土地未變更為非農業使用
    ，而原判決未審酌本件地價稅核課期間之問題，遽爾將將訴願決定及原處分（復
    查決定含原核定處分）關於八十五年度、八十六年度及八十七年度地價稅部分均
    予撤銷，仍命上訴人高雄縣稅捐處另為適法之處分，容有未洽。上訴人高雄縣稅
    捐處上訴意指指摘原判決就此部分，違背法令，求予廢棄，非無理由，自應將原
    判決此部分廢棄，發回原審法院。
據上論結，本件上訴人高雄縣稅捐處之上訴為有理由，上訴人子○○、辛○○、戊○
○○、丁○○、庚○○及丙○○之上訴為無理由，爰依行政訴訟法第第二百五十六條
第一項、第二百六十條第一項、第二百五十五條第一項、第九十八條第三項前段、第
一百零四條、民事訴訟法第八十五條第一項前段，判決如主文。
中    華    民    國    九十二      年      七        月      三        日
                    最 高 行 政 法 院  第 三 庭
                                審 判 長 法  官      葉  振  權
                                         法  官      林  茂  權
                                         法  官      吳  錦  龍
                                         法  官      劉  鑫  楨
                                         法  官      吳  明  鴻
右  正  本  證  明  與  原  本  無  異
                                         法院書記官  陳  盛  信
中    華    民    國    九十二      年      七        月      三        日


司法院資訊處製作；財團法人民間司法改革基金會備份。
